【裁判字號】    98,台上,5584
【裁判日期】    980930
【裁判案由】    違反毒品危害防制條例等罪
【裁判全文】
最高法院刑事判決            九十八年度台上字第五五八四號
上  訴  人  台灣高等法院檢察署檢察官
上  訴  人
即  被  告  乙○○
選任辯護人  林亦書律師
上  訴  人
即  被  告  甲○○
被      告  丙○○
            丁○○
上列上訴人等因被告等違反毒品危害防制條例等罪案件，不服台
灣高等法院中華民國九十八年六月三日第二審更審判決（九十七
年度上更(一)字第三０七號，起訴案號：台灣板橋地方法院檢察署
九十六年度偵字第七五八一、八七六五、一二六三五、一四二七
二號），提起上訴，本院判決如下：
    主  文
原判決撤銷，發回台灣高等法院。
    理  由
本件原判決認定上訴人即被告乙○○、甲○○、被告丙○○、丁
○○有其事實欄所載犯行，因而撤銷第一審關於甲○○、乙○○
、丙○○、丁○○部分之科刑判決，改判依想像競合犯規定，從
一重論甲○○、乙○○共同運輸第三級毒品罪，各處有期徒刑陸
年；論丙○○、丁○○共同私運管制物品進口逾公告數額罪，各
處有期徒刑壹年陸月，均減為有期徒刑玖月。並均為相關從刑之
宣告；固非無見。
惟查：（一）、除有特別規定外，未受請求之事項予以判決者，
其判決當然違背法令；刑事訴訟法第三百七十九條第十二款定有
明文。本件起訴意旨指同案被告李文灶自大陸地區取得第三級毒
品愷他命一批，欲分次運輸、私運進入臺灣地區，而與乙○○、
甲○○、丙○○、陳光志共同基於運輸、私運愷他命之犯意，先
後於民國九十六年三月九日、十一日、二十三日，分別運輸、私
運五公斤、五公斤、六公斤愷他命進入臺灣地區等情。該三次犯
罪事實之行為人並未包括丁○○。而原判決理由貳、六說明；「
公訴意旨另以：乙○○、甲○○、丙○○、丁○○等人另先後於
九十六年三月九日、十一日、二十三日，以事實欄所示之分工方
式，共同與李文灶、陳光志等人，基於將管制進口之第三級毒品
愷他命私運進入臺灣境內之犯意聯絡，將數量分別為五公斤、五
公斤、六公斤（共計十六公斤）之愷他命私運來台，因認乙○○
、甲○○、丙○○、丁○○等四人另涉犯毒品危害防制條例第四
條第三項運輸第三級毒品，以及懲治走私條例第二條第一項私運
管制物品進口罪嫌；又丙○○、丁○○於前揭事實欄之行為，另
涉有毒品危害防制條例第四條第三項運輸第三級毒品罪嫌。……
綜上所述，檢察官起訴書所指之上開內容，尚屬不能證明，惟與
本院認定有罪之前揭犯罪，有裁判上一罪之關係，爰均不另為無
罪判決之諭知」（見原判決第十三至十七頁）；乃併就未起訴之
丁○○部分予以審理判決，洵有未受請求之事項予以判決之違背
法令。（二）、卷宗內之筆錄及其他文書可為證據者，應向被告
宣讀，或告以要旨。證物應示被告，令其辨認，如係文書而被告
不解其意義者，應告以要旨，此項程序為公開審判期日所應踐行
者，亦為第二審審判程序所準用，否則即係於審判期日所應調查
之證據未予調查，若採為裁判之基礎，其判決當然違背法令。原
判決主文諭知如原判決附表編號二所示夾鍊袋二十個沒收，理由
並說明該等夾鍊袋係供犯罪所用之物。查該等夾鍊袋既經扣案，
原審於審判期日未依法提示（實物或同一性之代替物）並令乙○
○等人辯認（見原審卷九十八年五月十三日審理筆錄第十一頁）
，所踐行之訴訟程序非無瑕疵，採為裁判之基礎，即有應調查之
證據漏未調查之可議。（三）、事實審法院應予調查之證據，不
以當事人聲請者為限，凡與待證事項有關之證據，均應為調查，
方足發現真實，否則仍難謂無刑事訴訟法第三百七十九條第十款
之違法。又刑事訴訟法於第二百八十七條之二規定：「法院就被
告本人之案件調查共同被告時，該共同被告準用有關人證之規定
。」係指具證人適格之共同被告於被告本人案件審判中，其所為
關於被告本人之陳述，不論對被告有利或不利，除有同法第一百
八十六條第一項所列不得令其具結之情形，法院應依第一百八十
七條至第一百八十九條之規定，使其於供前或供後具結，以擔保
其證言係據實陳述，除客觀上不能受詰問者外，並應依第一百六
十六條至第一百六十六條之七等規定踐行詰問程序，接受被告本
人或辯護人之詰問，使被告有究詰辨明該具證人適格之共同被告
現在與先前陳述之瑕疵的機會。本於被告對詰問權之行使具有處
分之權能，固非不可捨棄其對共同被告原供述人之反對詰問權。
然如因此逕依共同被告身分所為陳述採為不利於被告本人案件之
證據，不惟否定共同被告於被告本人案件之證人適格，更有害於
真實發現。是以，縱然當事人陳述放棄調查共同被告之意見，法
院為發現真實，仍有補充介入調查之義務，應依職權以證人身分
訊問該共同被告，使令具結陳述，並給予被告詢問證人之適當機
會。此項具證人適格之共同被告應具結陳述，並不因被告本人是
否放棄詰問權而有不同。於該共同被告轉換為證人具結陳述後，
再比較分別調查之結果，斟酌其以共同被告及證人身分所為之陳
述，取捨採為裁判之基礎，不得逕依共同被告身分所為之陳述採
為認定被告犯罪事實之判斷依據。原判決事實欄記載：「乙○○
、甲○○、李文灶共同基於運輸管制物品及第三級毒品Ｋ他命之
犯意聯絡，謀議先由李文灶在大陸地區購得愷他命後，由李文灶
委託亦明知為愷他命而共同基於私運管制物品及運輸第三級毒品
犯意聯絡之甲○○充為聯絡及收貨，以紙條書寫寄送快遞郵袋之
班機、櫃號、組號及袋號後持交乙○○。」等情；已認定李文灶
為乙○○、甲○○等人之共同被告，而李文灶邀約乙○○，安排
以快遞方式私運愷他命進入臺灣地區，並允以厚酬，甲○○受李
文灶指示交付組號、袋號、班機、櫃號予乙○○等事實，縱乙○
○陳述放棄調查共同被告李文灶之意見，法院為發現真實，仍有
補充介入調查之義務。原判決未依職權以證人身分傳訊共同被告
李文灶，使李文灶立於證人地位而為陳述，致不當剝奪甲○○對
證人適格之李文灶正當詰問權，亦有判決不適用證據法則之違誤
。（四）、事實審法院未於審判期日，就被告有利之辯解與證據
，予以調查，亦不於理由內加以論列，率行判決，自屬於法有違
。又犯毒品危害防制條例第四條第三項販賣第三級毒品罪，供出
毒品來源，因而破獲者，依同條例第十七條得減輕其刑之規定。
其所稱「供出毒品來源，因而破獲者」，係指被告供出毒品來源
之有關資料，諸如前手之姓名、年籍、住居所、或其他足資辨別
之特徵等，使調查或偵查犯罪之公務員因而對之發動調查或偵查
並破獲者，即足適之。乙○○辯稱：其於九十六年三月三十一日
案發遭查獲後，旋即於法務部調查局桃園縣調查站詢問時，供出
扣案愷他命毒品之貨主為李文灶，及相關毒品來源之資訊，並指
認李文灶口卡等情，迄至檢察官偵查中仍為一致之供述（見九十
六年度偵字第七五八一號卷第五、八頁）；足供調查人員循線追
查，嗣並因而緝獲毒品貨主「李文灶」等情。原審未詳細調查上
開有利辯解，是否符合毒品危害防制條例第十七條所定減輕其刑
之規定，亦未敘明不足採之理由，非惟理由不備，並有調查職責
未盡之違誤。（五）、事實認定與理由說明，不相一致，或事實
、理由欄內之記載，前後齟齬，即屬判決理由矛盾之當然違背法
令；又判決係以「附表」資為事實記載及理由說明之一，則該附
表之內容自應與事實記載及理由說明相互一致，方始適法。原判
決事實欄及附表編號三記載：「MOTOROLA牌行動電話一支（乙○
○所有並交予丙○○本件運輸毒品通聯使用、0000000000號）」
（見原判決第四頁第七至九行）；理由欄則說明「MOTOROLA牌行
動電話一支（乙○○交予丙○○供本件運輸毒品持用）」（見原
判決第八頁第六、七行）、「另扣案之MOTOROLA（C-168I）牌行
動電話一支、NOKIA 牌行動電話一支、M0TOROLA牌行動電話一支
、BENQ牌行動電話一支，分係李文灶、乙○○及陳光志所有，供
本件聯絡運輸毒品事宜所用之物，亦據被告等供明在卷」（見原
判決第十三頁第三至七行）。上開事實、附表編號三及理由均認
乙○○所有並交予丙○○通聯使用之0000000000號MOTOROLA牌行
動電話一支，係供本件運輸毒品通聯使用。惟原判決已撤銷第一
審關於丙○○被訴運輸第三級毒品部分之判決，改判丙○○共同
私運管制物品進口逾公告數額之罪（見原判決第十頁第三、四行
），卻仍認該行動電話一支，係供運輸毒品通聯使用，其事實與
理由顯相矛盾。以上或為檢察官、乙○○、甲○○上訴意旨所指
摘，或為本院得依職權調查之事項，應認仍有撤銷原判決發回更
審之原因。又原判決說明不另為無罪諭知部分，因公訴人認與論
罪犯行有想像競合犯之裁判上一罪或接續犯之實質上一罪關係，
基於審判不可分原則，應併予發回。又原判決理由就扣案現金十
萬元之沒收，誤引刑法第三十八條第一項第「二」款，據上論斷
欄復漏引刑法第三十八條第一項第「三」款，於法亦有未洽，案
經發回，宜注意及之。
據上論結，應依刑事訴訟法第三百九十七條、第四百零一條，判
決如主文。
中    華    民    國  九十八  年    九    月   三十   日
                      最高法院刑事第八庭
                          審判長法官  洪  文  章
                                法官  王  居  財
                                法官  郭  毓  洲
                                法官  黃  梅  月
                                法官  邱  同  印
      本件正本證明與原本無異
                                      書  記  官
中    華    民    國  九十八  年    十    月    六    日
                                                      K


司法院資訊處製作；財團法人民間司法改革基金會備份。
